【裁判字號】    95,訴,825
【裁判日期】    951229
【裁判案由】    偽造貨幣
【裁判全文】
臺灣高雄地方法院刑事判決               95年度訴字第825號
公  訴  人  臺灣高雄地方法院檢察署檢察官
被      告  乙○○
                    （現於台灣高雄第二監獄另案執行中）
指定辯護人  本院公設辯護人戊○○
上列被告因偽造貨幣案件，經檢察官提起公訴（94年度偵緝字第
2735號），本院判決如下：
    主  文
乙○○行使偽造之通用紙幣，未遂，處有期徒刑拾月，扣案之偽
造新臺幣伍佰元通用紙幣貳張（號碼均為JM592369ZA），均沒收
之。
    事  實
一、乙○○基於行使偽造通用紙幣之犯意，於民國94年10月12日
    晚間7 時許，在高雄縣鳳山市○○路上，明知真實姓名年籍
    不詳之綽號「阿同」成年男子所持有之新臺幣 (下同)500元
    元紙鈔2 張 (編號均為JM592369ZA號)係 偽造，仍予收受，
    嗣於同日晚間8 時40分許，在高雄縣鳳山市○○○路54 3號
    「寶慶珠寶銀樓」，向該銀樓店員丁○○、丙○○購買價值
    2400元之戒指1 枚，而將上開2 紙500 元之偽鈔混在1 張
    1000元及1 張500 元真鈔中交付予丙○○，供作支付價金之
    用而行使之，丙○○收受後旋即發現上開2 張500 元紙幣係
    偽鈔，始未得逞，經丙○○報警處理而當場查獲，並扣得上
    開2 張伍佰元偽鈔，始查知上情。
二、案經高雄縣政府警察局鳳山分局報請台灣高雄地方法院檢察
    署檢察官偵查起訴。
    理    由
壹、證據能力部分
一、本案卷附扣押筆錄、扣押物品目錄表均為公務員職務上製作
    之紀錄文書，依刑事訴訟法第159 條之4 第1 款規定，得為
    證據。
二、按被告以外之人於審判外之言詞或書面陳述，除法律有規定
    者外，不得作為證據，刑事訴訟法第159 條第1 項定有明文
    。證人丙○○、丁○○於司法警察調查中所為之陳述，並無
    刑事訴訟法第159 條之1 至4 等條文所定之例外情形，且經
    辯護人反對其證據能力，依同法第159 條第1 項規定，不得
    作為證據。
三、證人丙○○、丁○○於偵查中向檢察官所為之陳述，業經具
    結以擔保其陳述之真實性，其後未曾表示檢察官有何不當訊
    問之情形，並無顯不可信之情況，依刑事訴訟法第159 條之
    1 第2 項規定，得作為證據。次按被告以外之人於審判外之
    陳述雖不符刑事訴訟法第159 條之1 至之4 等4 條之規定，
    而經當事人於審判程序同意作為證據，法院審酌該言詞陳述
    或書面陳述作成時之情況，認為適當者，亦得為證據；當事
    人、辯護人於法院調查證據時，知有第159 條第1 項不得為
    證據之情形，而未於言詞辯論終結前聲明異議者，視為有前
    項之同意，刑事訴訟法第159 條之5 亦有明文。本件卷附之
    勘驗監視錄影器光碟筆錄、臺灣銀行高雄分行94年11月22日
    高雄出字第09400099831 號函、高雄市立凱旋醫院鑑定書、
    中央健康保險局高屏分局95年10月23日健保高醫字第095003
    2078號函，均係被告以外之人於審判外之書面陳述，當事人
    及辯護人於本院調查證據時，表示同意作為證據或知有上開
    情形，而未於言詞辯論終結前聲明異議，本院審酌該書面陳
    述乃從事業務之人就其所掌專業事項，核實而為紀錄，應認
    為適當，得為證據。
貳、實體部分
一、訊據被告就上揭犯罪事實業於本院調查、審理時，坦承不諱
    ，核與證人丙○○、丁○○於偵訊具結證述情節相符，並有
    伍佰元偽鈔2 張、現場監視錄影器光碟扣案足憑，復有扣押
    筆錄、扣押物品目錄表、勘驗監視錄影器光碟筆錄在卷足憑
    ，扣案之被告持以行使之伍佰元鈔票2 張（編號均為JM5923
    69ZA號）經送鑑驗，結果認：該2 張紙鈔係屬偽鈔變造仿造
    新台幣券幣，有臺灣銀行高雄分行94年11月22日高雄出字第
    09400099831 號函在卷可稽，且該2 張紙鈔票號相同，按真
    鈔票號不可能重複，是足認扣案之伍佰元紙鈔2 張確均屬偽
    券。被告前開自白，核與前揭證據相符，應屬可採。本件被
    告行使偽造之通用紙幣未遂犯行，事證已臻明確，洵堪認定
    。
二、論罪科刑部分：
  (一)按行為後法律有變更者，適用行為時之法律。但行為後之法
    律有利於行為人者，適用最有利於行為人之法律，刑法第2
    條第1 項定有明文。
  1.被告所犯刑法第196 條第1 項行使偽造通用紙幣之罪，其主
    刑為3 年以上10年以下有期徒刑，得併科銀元五千元以下罰
    金。本件被告犯罪時（即95年1 月25日）之刑法就罰金刑之
    規定，依修正前刑法第33條第5 款規定，罰金刑應處銀元一
    元以上，並應依修正前罰金罰鍰提高標準條例第1 條規定，
    就其原定數額得提高為2 倍至10倍，但法律已依一定比率規
    定罰金或罰鍰之數額或倍數者，依其規定。惟94年1 月7 日
    修正公布、95年7 月1 日施行之刑法第33條第5 款則規定：
    「罰金：新臺幣一千元以上，以百元計算之」，而95年6 月
    14日修正公布之刑法施行法第1-1 條第2 項規定：「94年1
    月7 日刑法修正時，刑法分則編未修正之條文定有罰金者，
    自94年1 月7 日刑法修正施行後，就其所定數額提高為30倍
    ，但72年6 月26日至94年1 月7 日新增或修正之條文，就其
    所定數額提高為3 倍」，比較修正前後之罰金刑輕重，該罰
    金刑之最低刑度於修法後已有加重，故以95年7 月1 日修正
    公布施行前之規定較有利於被告，應依刑法第2 條第1 項前
    段規定，適用行為時之法律，亦即適用修正前之刑法第196
    條第1 項規定科刑。
  2.刑法第59條規定於修正前、後之法條文字雖有更易，然刑法
    第59條規定，乃法院就刑之酌減審認標準見解之明文化，非
    屬法律變更，有最高法院95年5 月23日第8 次刑庭總會決議
    可資參照。惟依刑法第59條予以減刑後，依被告犯罪時即修
    法前之刑法第67條規定：「有期徒刑加減者，其最高度及最
    低度同加減之」，惟依95年7 月1 日施行之修正後刑法第67
    條則規定：「有期徒刑或罰金加減者，其最高度及最低度同
    加減之」，是經比較修正前後減刑之結果，雖舊法並無罰金
    刑最高度及最低度同加減之規定，然因舊法罰金之最低度刑
    為銀元一元，經依修法前之罰金罰鍰提高標準條例提高，並
    予換算為新台幣後，其刑度仍較新法減刑後之罰金刑為輕，
    故以95年7 月1 日修正公布施行前之規定較有利於被告，應
    依刑法第2 條第1 項前段規定，適用行為時之法律減輕其刑
    。
  3.又按被告行為時，關於未遂犯之處罰，修正後刑法第25條規
    定「已著手於犯罪行為之實行而不遂者，為未遂犯，未遂犯
    之處罰，以有特別規定者，為限」，修正前刑法第25條前段
    規定「未遂犯之處罰，得按既遂犯之刑減輕之」，而於95年
    7 月1 日刑法修正施行後，上開關於未遂犯之處罰，乃統一
    移置於修正後刑法第25條規定「已著手於犯罪行為之實行而
    不遂者，為未遂犯。未遂犯之處罰，以有特別規定者為限，
    並得按既遂犯之刑減輕之。」，比較上開規定，僅屬法條順
    序之移置，並無法律之變更，自不生法律比較適用之問題，
    應逕適用刑法第25條之規定。
  4.經綜合比較修法前後刑之本刑與減輕其刑之結果，本件被告
    行為後法律已有變更，應以適用舊法論罪科刑最有利於行為
    人，爰依刑法第2 條第1 項前段規定，適用行為時之法律即
    修正前刑法第196 條第1 項、第3 項，論罪科刑。沒收部分
    從刑，因附屬於主刑，亦應依主刑所適用之法律，即依修正
    前刑法第200 條宣告沒收。
  (二)核被告所為，係犯刑法第196 條第3 項之行使偽造通用紙幣
    未遂罪。被告意圖供行使之用而收集偽造通用紙幣之低度行
    為，為其行使偽造通用紙幣之高度行為所吸收，不另論罪。
    被告著手於行使偽造通用紙幣而未遂，依修正後刑法第25條
    規定，減輕其刑。又公訴意旨認被告所為係犯刑法第196 條
    第1 項前段之行使偽造通用紙幣罪云云，然查：被告以上開
    2 紙50 0元之偽鈔交付予丙○○，供作支付價金之用，丙○○於收受後旋即發現上開2 張500 元紙幣係偽鈔而不願收受
    ，被告並未達以偽造通用紙幣償付項鍊之犯罪目的，故為未
    遂，而其基本犯罪事實既屬同一，爰依法變更起訴法條，本
    院自得予以審理，附此敘明。按被告並無行使或偽造通用紙
    幣之前科，有台灣高等法院被告前案紀錄表可憑，本件犯罪
    係因其經濟困窘，為貪圖小利所犯，而其所持有之偽鈔數量
    僅2 張，損害非鉅，又查無其他證據足證被告尚有收集或行
    使其他偽造貨幣、紙幣之情形，且被告罹患精神疾病、雖尚
    未達精神耗弱或心神喪失之程度，此有高雄市立凱旋醫院鑑
    定書、中央健康保險局高屏分局95年10月23日健保高醫字第
    095003 2078 號函在卷可憑，然如處以最輕之3 年有期徒刑
    ，仍嫌過重，被告客觀上之犯罪情節尚堪憫恕，情輕法重，
    爰依刑法第59條規定，減輕其刑，並依刑法第70條規定遞減
    之。爰審酌被告正值青壯，竟不思以己力賺取所需金錢，而
    犯下本件犯行，惟念其犯後坦承犯行，態度尚可，本件犯罪
    其因經濟困窘而犯，所持有之偽鈔數量僅2 張，所生之損害
    非鉅，被告生活狀況，未遂而尚未使被害人生財產上損害等
    一切情狀，量處如主文所示之刑。
  (三)扣案之偽造新台幣伍佰元通用紙幣2 張（號碼均為JM592369
    ZA）均係偽造之紙幣，業如前述，不論屬於被告與否均應依
    刑法第200 條之規定沒收之。
據上論斷，應依刑事訴訟法第299 條第1 項前段、第300 條，刑
法第2 條第1 項前段、修正前刑法第196 條第1 項、第3 項、修
正前刑法第59條、刑法第25條、修正前刑法第200 條，修正前罰
金罰鍰提高標準條例第1 條前段，判決如主文。
本案經檢察官甲○○到庭執行職務。
中    華    民    國    95    年    12    月    29    日
                  刑事第十一庭   審判長法  官 何秀燕
                                       法  官 戰諭威
                                       法  官 吳金芳
以上判決正本證明與原本無異
如不服本判決，應於送達後10日內，向本院提出上訴狀。
中    華    民    國    95    年    12    月    29    日
                                       書記官 劉音利
附錄本案論罪科刑法條：
刑法第196條
行使偽造、變造之通用貨幣、紙幣、銀行券或意圖供行使之用而
收集或交付於人者，處三年以上十年以下有期徒刑，得併科五千
元以下罰金。
收受後方知為偽造、變造之通用貨幣、紙幣、銀行券，而仍行使
或意圖供行使之用而交付於人者，處五百元以下罰金。
第一項之未遂犯罰之。


司法院資訊處製作；財團法人民間司法改革基金會備份。
